【裁判字號】    99,裁,1626
【裁判日期】    990722
【裁判案由】    耕地三七五租約
【裁判全文】
最  高  行  政  法  院  裁  定
                                      99年度裁字第1626號
上  訴  人  甲○○
訴訟代理人  陳忠雨  律師
被 上訴 人  彰化縣永靖鄉公所
代  表  人  乙○○
參  加  人  丙  ○
上列當事人間耕地三七五租約事件，上訴人對於中華民國99年3
月31日臺中高等行政法院99年度訴字第3號判決，提起上訴，本
院裁定如下：
    主  文
上訴駁回。
上訴審訴訟費用由上訴人負擔。
    理  由
一、按對於高等行政法院判決之上訴，非以其違背法令為理由，
    不得為之，行政訴訟法第242條定有明文。依同法第243條第
    1項規定，判決不適用法規或適用不當者，為違背法令；而
    判決有同條第2項所列各款情形之一者，為當然違背法令。
    是當事人對於高等行政法院判決上訴，如依行政訴訟法第24
    3條第1項規定，以高等行政法院判決有不適用法規或適用不
    當為理由時，其上訴狀或理由書應有具體之指摘，並揭示該
    法規之條項或其內容；若係成文法以外之法則，應揭示該法
    則之旨趣；倘為司法院解釋或本院之判例，則應揭示該判解
    之字號或其內容。如以行政訴訟法第243條第2項所列各款情
    形為理由時，其上訴狀或理由書，應揭示合於該條項各款之
    事實。上訴狀或理由書如未依此項方法表明，或其所表明者
    與上開法條規定不合時，即難認為已對高等行政法院判決之
    違背法令有具體之指摘，其上訴自難認為合法。
二、參加人所有坐落彰化縣永靖鄉○○○段○○○段296-1地號
    土地（下稱系爭土地）由上訴人所承租，雙方訂有永墘字第
    91號私有耕地三七五租約，租期至民國97年12月31日屆滿。
    嗣上訴人申請繼續承租，參加人則以擴大家庭農場經營規模
    為由申請收回系爭土地，經被上訴人審查結果，認參加人並
    無耕地三七五減租條例第19條第1項第1款及第3款不得收回
    自耕之情形，爰核定准予參加人收回自耕，並於報經彰化縣
    政府備查後，以98年7月14日永鄉民字第0980008913號函通
    知上訴人。上訴人不服，提起訴願遞遭駁回，遂提起本件行
    政訴訟，求為判決訴願決定及原處分均撤銷，被上訴人應作
    成准予上訴人續訂租期自98年1月1日起至103年12月31日止
    租約承租永墘字第91號私有耕地租約書內之耕地之行政處分
    。經原審法院判決駁回。
三、上訴人對於原審判決上訴，主張：核算承租人之家庭收支，
    應與承租人以永久共同生活為目的而同居之親屬團體，而非
    單以設同戶籍作為核算之範圍，衡諸常情，戶籍地未必即是
    實際居住地，子女婚前與父母同居一處，婚後在外另組家庭
    ，則父母住處留有子女原住房間，自屬當然，原判決以邱創
    立與上訴人為同一戶籍，上訴人住處仍留有邱創立之房間乙
    節，作為認定邱創立與上訴人有共同生活之事實之一，顯違
    經驗法則；又原判決並未敘明憑何證據認定邱創立係搭乘鐵
    公路運輸工具或邱創立以自用車開車往返高雄、永靖上下班
    ，高雄、永靖兩地路途遙遠，就一般認知，當不至於每天往
    返高雄、永靖上下班，原判決所為論斷，與經驗法則有違；
    另原判決以參加人領有造林獎勵金，遽認參加人有從事農作
    之事實及對系爭土地有耕作之能力，即於法有違；出租人收
    回耕地既然是為了擴大其已有之家庭農場經營規模，其收回
    耕地所栽種之農作物，自須與其自耕農場栽種之農作物相類
    ，本件參加人所謂自耕地即彰化縣社頭鄉○○○段551地號
    土地係栽種荔枝、龍眼果園農場，此與系爭耕地栽種水稻有
    別，應不符擴大家庭農場經營規模而收回系爭土地自耕之要
    件；又參加人原無自耕地，於系爭耕地租期行將屆滿之際受
    贈土地應有部分，再以其有自耕地，為擴大家庭農場經營規
    模為由申請收回系爭耕地，其行使權利顯違誠信原則等語，
    資為論據。惟查，本件原判決已敘明：(一)依上訴人之戶籍
    謄本資料所示，上訴人與其五子邱創立設籍同戶，其全戶年
    生活費用2人為236,976元，而上訴人領有老農津貼全年總計
    72,000元，又其96年度綜合所得，上訴人有利息收入2,000
    元，其五子邱創立營利所得383元，薪資所得284,150元，收
    支相減結果為正數114,173元；上訴人雖主張其五子邱創立
    雖與其設同戶籍，但未與其共同生活云云，惟邱創立與上訴
    人係母子關係，於84年9月8日即遷入與上訴人為同一戶籍，
    10餘年來均未遷出，且原審法院於99年3月16日至系爭土地
    現場履勘，亦至上訴人之彰化縣永靖鄉○○路○○○巷4號住處
    勘驗，該住處仍留有邱創立之房間，另邱創立96年薪資所得
    雖來自設於高雄市○○區○○街186號1樓之佶保企業有限公
    司，及設於高雄縣大寮鄉○○村○○路59-36號1樓之弘煜保
    溫工程行，其工作地點在高雄縣市，然其僅在外地而非於國
    外或○○○區○○○○○○○○路發達及自用車甚為普遍等
    交通條件，數小時即可往返，其以金融機構匯生活費予上訴
    人亦甚為方便，尚難僅以此因素而謂其與上訴人並無共同生
    活之事實，邱創立之收入自得為上訴人家庭生活依據，上訴
    人謂邱創立未與其共同生活，應不列入收支計算，並無可採
    。(二)參加人所主張之自耕地，地目為旱地，使用類別係農
    牧用地，原審法院至該土地現場履勘，該土地上種植荔枝及
    龍眼等果樹，且依現況為種植多年，並非臨訟移植，另以車
    輛里程計算至系爭土地之道路里程數為13.3公里，並未超出
    內政部函釋之15公里距離；參加人雖於97年12月8日方取得
    該土地所有權1/4，惟係由其夫蕭羽勝所贈與，又參加人91
    年間領有造林獎勵金，其夫蕭羽勝於84年9月7日即為彰化縣
    員林鎮農會會員，是參加人與其夫有從事農作之事實及對系
    爭土地有耕作之能力，尚堪採信；至參加人於彰化縣社頭鄉
    石頭公段551地號種植荔枝及龍眼，而系爭土地係種植水稻
    ，因參加人係擴大家庭農場之需，經營農作並不限於種植農
    作物之種類，上訴人所稱2土地栽種農作有別，無法相互為
    用，無「擴大家庭農場經營規模」情事，自無可採；是被上
    訴人以參加人符合因擴大家庭農場經營規模，而收回系爭土
    地自耕之要件，亦屬正當等情。經核與經驗法則無違，亦無
    違反誠信原則。上訴意旨雖以該判決違背法令為由，惟核其
    上訴理由，係就原審取捨證據、認定事實之職權行使所為上
    開論斷，指摘其為不當，並就原審已論斷者，泛言未論斷，
    或就原審所為論斷，泛言其論斷矛盾，或重複前已主張為原
    審所不採之理由，而未具體說明原判決有何不適用法規或適
    用法規不當之情形，並揭示該法規之條項或其內容，及合於
    行政訴訟法第243條第2項所列各款之事實，難認對該判決之
    如何違背法令已有具體之指摘。依首揭說明，應認其上訴為
    不合法。
四、據上論結，本件上訴為不合法。依行政訴訟法第249條第1項
    前段、第104條、民事訴訟法第95條、第78條，裁定如主文
    。
中    華    民    國    99    年    7     月    22    日
                    最高行政法院第五庭
                        審判長法官  黃  璽  君
                              法官  王  碧  芳
                              法官  鄭  忠  仁
                              法官  吳  東  都
                              法官  陳  金  圍

以  上  正  本  證  明  與  原  本  無  異
中    華    民    國    99    年    7     月    22    日
                              書記官  彭  秀  玲

司法院資訊處製作；財團法人民間司法改革基金會備份。
